【裁判字號】    95,重訴,39
【裁判日期】    970422
【裁判案由】    侵權行為損害賠償
【裁判全文】
臺灣高等法院民事判決                  95年度重訴字第39號
原      告  己○○
            甲○○
共      同
訴訟代理人  賴青鵬律師
被      告  丁○○民國84年.
            戊○○民國85年.
兼上二人
法定代理人  丙○○
共      同
訴訟代理人  陳金泉律師
            葛百鈴律師
            李瑞敏律師
上列當事人間侵權行為損害賠償事件，原告提起刑事附帶民事訴
訟，經本院刑事庭裁定移送，本院於民國97年4月1日言詞辯論終
結，判決如下：
    主  文
被告應給付原告己○○新臺幣貳仟萬元、原告甲○○新臺幣壹仟
萬元，及均自民國95年8月12日起至清償日止，按年利率5％計算
之利息。
原告其餘之訴及假執行之聲請均駁回。
訴訟費用由被告負擔。
本判決命被告給付部分，於原告己○○以新臺幣陸佰柒拾萬元、
原告甲○○以新臺幣佰肆拾萬元為被告供擔保後，得假執行；
但被告如以新臺幣貳仟萬元、壹仟萬元分別為原告己○○、原告
甲○○預供擔保，得免假執行。
    事實及理由
壹、程序方面：
（一）按因犯罪而受損害之人，於刑事訴訟程序得附帶提起民事
      訴訟，對於被告及依民法負賠償責任之人，請求回復其損
      害，刑事訴訟法第487條第1項定有明文。而不當得利係以
      無法律上之原因而受利益，致他人受損害為其成立要件。
      如受損害之人所受之損害，係由於受益人犯罪所致，則受
      損害之人提起附帶民事訴訟，請求返還不當得利，以回復
      其損害，自非法所不許（最高法院84年台上字第1460號判
      決參照）。又依刑事訴訟法第504條第2項規定，附帶民事
      訴訟經裁定移送民事庭之案件，免納裁判費。經查原告提
      起本件刑事附帶民事訴訟，在起訴時業已主張不當得利之
      法律關係（見原審附民卷4頁），從而縱被告抗辯原告之
      侵權行為損害賠償請求權已罹於時效而消滅為有理由，原
      告基於同一事實以不當得利法律關係為請求，仍應免納裁
      判費（非追加不當得利之法律關係）。又原告主張被告丁
      ○○、戊○○為庚○○之繼承人，就庚○○與被告丙○○
      因犯罪行為所致原告之損害，為應負賠償責任之人，揆諸
      刑事訴訟法第487條第1項規定，程序上亦無不合。
（二）按「民事事件，涉及香港或澳門者，類推適用涉外民事法
      律適用法。涉外民事法律適用法未規定者，適用與民事法
      律關係最重大牽連關係地法律。」香港澳門關係條例第38
      條定有明文。又依涉外民事法律適用法第22條規定，繼承
      依被繼承人死亡時之本國法。經查原告二人定居香港，已
      取得香港永久居留權，有中華旅行社出具之居港證明書及
      香港永久性居民身分證可憑（見原審附民卷7-10頁）；原
      告為香港居民，而伊等所主張之被繼承人辛○○為台灣地
      區人民，關於本件繼承應依中華民國法律之規定。
貳、實體方面：
一、原告聲明：（一）被告應連帶給付原告己○○新台幣（下同
    ）2000萬元、原告甲○○1000萬元，及均自起訴狀繕本送達
    翌日起至清償日止，按年利率5％計算之利息。（二）願供
    擔保，請准宣告假執行。
    被告聲明：（一）原告之訴及假執行之聲請均駁回。（二）
    如受不利之判決，願供擔保請准免為假執行。
二、原告起訴主張：
（一）原告甲○○為辛○○（民國83年10月20日死亡）來臺前之
      配偶，原告己○○為辛○○之子。原告二人定居香港，已
      取得香港永久居留權，非屬台灣地區與大陸地區人民關係
      條例第2條所稱之「大陸地區人民」。原告為香港居民，
      應依涉外民事法律適用法第22條規定，依被繼承人辛○○
      死亡時之本國法繼承其遺產。
（二）被告丙○○為辛○○在臺之配偶，庚○○（民國88年3月1
      7日死亡）為彼等之子。庚○○與被告丙○○均明知原告
      二人係辛○○之合法繼承人，辛○○生前所有土地，應由
      庚○○、被告丙○○與原告二人共同繼承。詎被告丙○○
      竟基於概括犯意，先與庚○○出於使公務員登載不實之犯
      意聯絡，由庚○○提供不實之繼承系統資料，委由不知情
      之代書壬○○於民國（下同）87年2月10日製作僅記載庚
      ○○、被告丙○○為辛○○繼承人之不實繼承系統表，持
      向台北縣汐止地政事務所於87年3月5日將辛○○所有土地
      辦理繼承登記為庚○○及被告丙○○名義，使該管公務員
      將此不實之事項，登載於職務上所掌之土地登記簿，足以
      生損害於原告。被告丙○○以虛偽之繼承系統表辦理繼承
      登記部分，係犯刑法第214條之使公務員登載不實罪。被
      告丙○○與庚○○間，有犯意聯絡及行為分擔，均為共同
      正犯。被告丙○○業經本院95年度上易字第1191號刑事判
      決，以共同連續明知為不實之事項，而使公務員登載於職
      務上所掌之公文書，足以生損害於公眾及他人，處有期徒
      刑6月確定在案。
（三）庚○○與被告丙○○為共同加害人，庚○○縱因死亡而非
      刑事案件被告，仍應連帶負損害賠償責任。庚○○於88年
      3月17日死亡，其生前與配偶癸○○於87年6月9日離異，
      被告丁○○、戊○○為庚○○之繼承人（由被告丙○○監
      護），依民法第185條、第1148條及第1153條第1項規定，
      就庚○○因犯罪行為所致原告之損害，應負賠償責任。
（四）本件侵權行為損害賠償請求權縱罹於時效而消滅，被告仍
      應依民法第197條第2項關於不當得利之規定，返還其所受
      利益。原告甲○○與被告丙○○為辛○○之前、後配偶，
      依司法院院字第1985號解釋，其應繼分應各為民法第1144
      條所定配偶應繼分之1／2。辛○○所有土地其中如附表所
      示5筆土地業遭變賣予訴外人，該5筆土地依國稅局核定總
      金額計為1億5087萬6250元，應由庚○○、原告己○○各
      分配1／3即5029萬2083元，原告甲○○、被告丙○○各分
      配1／6即2514萬6042元。原告僅先請求被告連帶給付原告
      己○○2000萬元、原告甲○○1000萬元，超過上開請求部
      分暫不請求；求為命被告連帶給付原告己○○2000萬元、
      原告甲○○1000萬元，及均自起訴狀繕本送達翌日起至清
      償日止計付法定遲延利息之判決（原告其餘塗銷土地所有
      權移轉登記及對乙○○之請求，已經撤回）。
被告則以：
（一）被告丁○○、戊○○並非刑事案件之被告，原告以彼等二
      人為被告，實有違誤。況本件刑事判決認定之犯罪時點為
      89年間，當時被告丁○○年僅5歲、戊○○年僅4歲，均無
      侵權行為能力，原告對其二人請求損害賠償，為無理由。
（二）原告提起本件刑事附帶民事訴訟，應以侵權行為損害賠償
      請求權為訴訟標的，方屬合法；而本件縱有侵權行為之情
      事，原告於90年3月15（按應為19）日提出刑事告訴，已
      知悉權利受侵害，原告至95年7月14日始提起本件刑事附
      帶民事訴訟，其請求權已罹於時效，若原告以不當得利為
      請求，應繳納裁判費。
（三）原告未能取得遺產，乃因無正式或官方書面文件證明，足
      以推翻原登載為死亡之甲○○迄今仍生存，及辛○○與甲
      ○○生有己○○一子，而無從確認原告二人之繼承身分，
      原告亦未辦理戶籍更正致無從列為繼承人，與被告無涉。
      又被告丙○○年歲已大身體不佳，並無力去辦理辛○○之
      繼承事宜，無侵害原告權益之行為。
（四）縱如原告主張，本件仍得依民法第197條第2項請求，因被
      告丁○○、戊○○取得財產係基於繼承關係，並非無法律
      上原因云云，資為抗辯。
三、兩造不爭執之事實：
（一）原告甲○○為辛○○來臺前之配偶，原告己○○為辛○○
      之子。原告二人定居香港，已取得香港永久居留權。
      證據：中華旅行社出具之居港證明書及香港永久性居民身
      分證（見原審附民卷7-10頁）。
（二）辛○○於83年10月20日死亡。庚○○於88年3月17日死亡
      ，生前與配偶癸○○於87年6月9日離異。被告丁○○、戊
      ○○為庚○○之繼承人，由被告丙○○監護。
      證據：辛○○死亡診斷書、庚○○等戶籍謄本（見原審附
      民卷6、12-13頁）。
（三）辛○○所有如附表所示土地於87年3月5日辦畢繼承登記由
      庚○○與被告丙○○共同繼承。被告丙○○經本院95年度
      上易字第1191號刑事判決，以共同連續明知為不實之事項
      ，而使公務員登載於職務上所掌之公文書，足以生損害於
      公眾及他人，處有期徒刑6月確定在案。
      證據：上開刑事案件卷宗。
四、關於本件原告起訴，當事人是否適格部分：
    經查辛○○與原告甲○○（又名寅○○），育有子原告己○
    ○、長女子○○及幼女丑○○，有財團法人海峽交流基金會
    證明及公證書可憑（見本院卷73-76頁）。子○○與丑○○
    均為大陸地區人民，均未於繼承開始起三年內，以書面向被
    繼承人辛○○住所地之法院為繼承之表示，依台灣地區與大
    陸地區人民關係條例第66條第1項規定，視為拋棄其繼承權
    。又原告二人為辛○○之繼承人，經被告丙○○在刑事偵查
    中坦承在卷（詳後述），復有財政部台灣北區國稅局遺產稅
    核定通知書可參（見原審附民卷14頁），原告提起本件訴訟
    ，應為當事人適格。
五、關於原告請求被告返還不當得利是否有據部分：
（一）按「數人共同不法侵害他人之權利者，連帶負損害賠償責
      任。」「損害賠償之義務人，因侵權行為受利益，致被害
      人受損害者，於前項時效完成後，仍應依關於不當得利之
      規定，返還其所受之利益於被害人。」「繼承人自繼承開
      始時，承受被繼承人財產上之一切權利、義務。」「繼承
      人對於被繼承人之債務，負連帶責任。」民法第185條第1
      項前段、民法第197條第2項、第1148條前段及第1153條第
      1項分別定有明文。
（二）經查原告主張庚○○與被告丙○○均明知伊等二人亦係辛
      ○○之合法繼承人，辛○○生前所有土地，應由庚○○、
      被告丙○○與原告二人共同繼承；詎被告丙○○竟與庚○
      ○出於使公務員登載不實之犯意聯絡，由庚○○提供不實
      之繼承系統資料，委由不知情之代書壬○○於87年2月10
      日製作內容僅記載庚○○、被告丙○○為辛○○繼承人之
      不實繼承系統表，持向台北縣汐止地政事務所於87年3月5
      日將辛○○所有土地辦理繼承登記為庚○○及被告丙○○
      名義，使該管公務員將此不實之事項，登載於職務上所掌
      之土地登記簿，足以生損害於原告等情，有台北縣汐止地
      政事務所函送之繼承登記土地登記申請書、登記清冊、繼
      承系統表、戶籍謄本、理由書、切結書、遺產稅繳清證明
      書等可憑（見刑事一審卷第1宗54-79頁）；而該繼承登記
      事宜係由庚○○出面委託壬○○，亦據證人壬○○結證明
      確（見刑事一審卷第2宗13-15頁）。又被告丙○○在檢察
      官偵查中亦坦承：伊係於辛○○死亡之前，知道辛○○在
      大陸有配偶及子女等語（見偵字第3259號卷35頁）；另查
      辛○○死亡後，原告己○○曾以「孝男」之身份披帶孝，
      遵循古禮為被繼承人辛○○送終，有出殯照片可憑（見偵
      字第3259號卷117-120頁）；被告丙○○預備日後與辛○
      ○同葬之墓碑上明白記載「男二大卯○○」等字，亦有照
      片可參（見偵續字第74號卷25頁）；辛○○於78年3月21
      日在財團法人中心診所接受手術時，亦由原告己○○在同
      意書上，以病患之子名義簽名同意手術，有手術及麻醉同
      意書影本可考（見偵字第3259號卷90頁）。依上所述，足
      證庚○○與被告丙○○於辛○○死亡前，即早已知悉辛○
      ○另有繼承人即原告二人；竟故意遺漏原告二人，而僅以
      彼等二人為繼承人就辛○○所有土地辦理繼承登記為彼等
      二人名義，顯有共同侵害原告二人因繼承取得辛○○所有
      土地權利之故意，被告丙○○亦經本院95年度上易字第11
      91號刑事判決，以共同連續明知為不實之事項，而使公務
      員登載於職務上所掌之公文書，足以生損害於公眾及他人
      ，處有期徒刑6月確定在案。庚○○與被告丙○○對於原
      告應成立共同侵權行為，堪以認定。
（三）庚○○與被告丙○○對於原告應成立共同侵權行為，有如
      前述，原告原得對彼等二人請求連帶負賠償責任；惟因庚
      ○○已死亡，而被告丁○○、戊○○為庚○○之繼承人，
      原告依繼承法律關係對被告丁○○、戊○○請求彼等與被
      告丙○○連帶賠償，揆諸刑事訴訟法第487條第1項規定，
      應屬有據。被告抗辯原告不得對被告丁○○、戊○○請求
      云云，為不足採。
（四）庚○○與被告丙○○將辛○○所有土地僅以彼等二人為繼
      承人辦理繼承登記，侵害原告因繼承取得辛○○所有土地
      之應繼分權利，就如附表所示土地部分，原應塗銷彼等之
      繼承登記（民法第185條第1項、第213條第1項參照）；惟
      附表編號2、3、4、5土地於庚○○死亡（88年3月17日）
      前已以買賣移轉所有權登記與訴外人如附表所示而不能回
      復原狀，原告原得請求庚○○與被告丙○○以金錢賠償所
      受損害（民法第215條參照），被告丁○○、戊○○為庚
      ○○之繼承人，就庚○○此部分債務應負連帶責任（民法
      第1153條第1項參照）；又附表編號1土地於庚○○死亡，
      被告丁○○、戊○○繼承庚○○之所有權應有部分後，由
      被告丙○○以其本人名義及被告丁○○、戊○○法定代理
      人之身分以買賣移轉所有權登記與訴外人，被告丁○○、
      戊○○就原繼承庚○○之塗銷繼承登記之債務因而不能回
      復原狀，而被告丙○○就伊應塗銷繼承登記之債務亦不能
      回復原狀，從而原告主張被告丙○○、丁○○、戊○○應
      以金錢賠償所受損害（民法第215條參照），亦屬有據。
（五）惟查原告於90年3月19日對被告丙○○提出刑事告訴，應
      已知悉伊等權利受侵害，原告遲至95年7月14日始提起本
      件刑事附帶民事訴訟，被告抗辯原告之侵權行為損害賠償
      請求權已罹於時效而消滅，應屬有據。原告爰依民法第19
      7條第2項請求被告返還不當得利，經查如附表所示辛○○
      所有土地之價額經財政部台灣省北區國稅局核定共計1億5
      087萬6250元，辛○○之繼承人有庚○○、被告丙○○及
      原告共四人，原告甲○○與被告丙○○為辛○○之前、後
      配偶，其應繼分應各為民法第1144條所定配偶應繼分之1
      ／2（司法院院字第1985號解釋參照）；依庚○○、原告
      己○○應繼分各1／3計算，所繼承辛○○土地之價額各為
      5029萬2083元（150,876,250元×1/3＝50,292,083.33元
      ，元以下4捨5入，下同）；原告甲○○、被告丙○○應繼
      分各1／6（1/3×1/2＝1/ 6），依此計算，所繼承辛○○
      土地之價額各為2514萬6042元（150,876,250元×1/6＝25
      ,146,041.66 元）。按原告因庚○○與被告丙○○前述侵
      權行為而受損害，庚○○與被告丙○○則受有獲得原告應
      繼分土地之利益（土地未移轉所有權登記與訴外人前）或
      相當於原告應繼分土地價額之利益（土地移轉所有權登記
      與訴外人後），庚○○所受利益部分由被告丁○○、戊○
      ○繼承；另被告丁○○、戊○○繼承庚○○侵害原告應繼
      分土地部分，因嗣以買賣移轉土地所有權登記與訴外人，
      被告丁○○、戊○○就此部分受有相當於原告應繼分土地
      價額之利益，原告依民法第197條第2項請求被告返還不當
      得利，應屬有據。
（六）依上所述，原告己○○、甲○○在所受損害範圍內主張被
      告應返還不當得利各2000萬元、1000萬元，並未超過被告
      所受利益範圍，原告請求被告返還上開不當得利，應予准
      許。惟原告既依不當得利法律關係請求，則其請求被告連
      帶給付部分，於法不合，不應准許。
六、綜上所述，原告己○○請求被告給付2000萬元，原告甲○○
    請求被告給付1000萬元，及均自起訴狀繕本送達後之95年8
    月12日（按被告丁○○、戊○○係未成年人，起訴狀繕本應
    送達彼等之法定代理人即被告丙○○，被告丁○○代被告丙
    ○○收受起訴狀繕本，尚未能認被告丙○○已收受送達，爰
    依本院刑事庭裁定移送本件附帶民事訴訟之裁定送達被告丙
    ○○之翌日起算受催告之法定遲延利息）起至清償日止，按
    年利率5％計算之利息，為有理由，應予准許；至超過上開
    範圍之請求，為無理由，不應准許。末查兩造陳明願供擔保
    ，分別聲請宣告准、免假執行，就原告勝訴部分，經核無不
    合，爰分別酌定相當擔保金額准許之；至原告其餘假執行之
    聲請，因訴之駁回而失所依據，應併予駁回。
七、兩造其餘之攻擊或防禦方法，及未經援用之證據，經本院斟
    酌後，認為均不足以影響本判決之結果，無逐一詳予論駁之
    必要，併此敘明。
八、據上論結，本件原告之訴為一部有理由，一部無理由，依民
    事訴訟法第79條、第85條第1項前段、第463條、第390條第2
    項、第392條第2項，判決如主文。
中    華    民    國    97    年    4     月    22    日
                  民事第八庭
                      審判長法  官  劉勝吉
                            法  官  滕允潔
                            法  官  鄭威莉
正本係照原本作成。
兩造均如不服本判決，應於收受送達後20日內向本院提出上訴書
狀，其未表明上訴理由者，應於提出上訴後20日內向本院補提理
由書狀（均須按他造當事人之人數附繕本）上訴時應提出委任律
師或具有律師資格之人之委任狀；委任有律師資格者，另應附具
律師資格證書及釋明委任人與受任人有民事訴訟法第466條之1第
1項但書或第2項（詳附註）所定關係之釋明文書影本。
中    華    民    國    97    年    4     月    23    日
                            書記官  李垂福
附註：
民事訴訟法第466條之1（第1項、第2項）：
對於第二審判決上訴，上訴人應委任律師為訴訟代理人。但上訴
人或其他法定代理人具有律師資格者，不在此限。
上訴人之配偶、三親等內之血親、二親等內之姻親，或上訴人為
法人、中央或地方機關時，其所屬專任人員具有律師資格並經法
院認為適當者，亦得為第三審訴訟代理人。


司法院資訊處製作；財團法人民間司法改革基金會備份。
